臺灣高雄地方法院刑事判決　　　　　　　100年度易字第909號
公　訴　人　臺灣高雄地方法院檢察署檢察官
被　　　告　陳進雄
　　　　　　陳永吉
共　　　同
選任辯護人　徐豐益律師
上列被告因偽造文書案件，經檢察官提起公訴（100年度偵字第2
085號），本院判決如下：
    主  文
陳進雄、陳永吉共同犯使公務員登載不實罪，均處拘役肆拾日，
如易科罰金，均以新臺幣壹仟元折算壹日。
    事  實
一、陳進雄與陳永吉為兄弟，陳進雄前因繼承其父生前所有之高
    雄縣大樹鄉（現改制為高雄市大樹區○○○段第822、第823
    、第829地號土地（下稱上開3筆土地），與其兄陳進首、陳
    文忠衍生拆屋還地等民事訴訟，陳進雄為保障其與陳永吉對
    上開3 筆土地之權益，明知陳永吉對其並無金錢消費借貸關
    係存在，竟與陳永吉共同基於使公務員登載不實之犯意聯絡
    ，交付辦理抵押權設定登記所需證件資料予不知情之地政士
    曾金章，委請曾金章代為填寫、製作「土地登記申請書」、
    「土地建築改良物抵押權設定契約書」，並於99年1 月22日
    持上開申請書前往高雄市大寮地政事務所（改制前為高雄縣
    大寮地政事務所）送件，辦理新臺幣（下同）500 萬元之普
    通抵押權設定登記，以擔保債務人（即陳進雄）對抵押權人
    （陳永吉）於99年1 月21日訂立金錢消費借貸所發生之債務
    ，致不知情之地政事務所承辦公務人員經形式審查後，於99
    年1月26日將上開不實之抵押權設定事項，以電腦登錄之方
    式登載於其職務上所掌之地籍資料等公文書上，足生損害於
    地政機關對於土地登記管理之正確性。
二、案經陳進雄、陳永吉之兄陳進首向臺灣高雄地方法院檢察署
    院檢察署檢察官告發後偵查起訴。
    理  由
壹、證據能力部分：
    按被告以外之人於審判外之言詞或書面陳述，除法律有規定
    者外，不得作為證據，刑事訴訟法第159 條第1 項定有明文
    ；另按被告以外之人於審判外之陳述，雖不符前四條之規定
    ，而經當事人於審判程序同意作為證據，法院審酌該言詞陳
    述或書面陳述作成時之情況，認為適當者，亦得為證據；當
    事人、代理人或辯護人於法院調查證據時，知有第159 條第
    1 項不得為證據之情形，而未於言詞辯論終結前聲明異議者
    ，視為有前項之同意，同法第159 條之5 規定甚明。本判決
    所引用之證據資料屬於被告以外之人於審判外之言詞、書面
    陳述者，均經本院於調查證據時逐一提示並告以要旨，檢察
    官、被告皆未於言詞辯論終結前聲明異議，本院審酌上開證
    據作成時之情況，並無不當取供或違反自由意志而陳述等情
    形，且與本案待證事實具有關聯性，認為以之作為本案之證
    據屬適當，依上開法條規定，均具證據能力，核先敘明。
貳、實體部分：
一、訊據被告陳進雄、陳永吉均矢口否認有何使公務員登載不實
    犯行，均辯稱：2 人間確有消費借貸關係存在，陳進雄自81
    年2月2日起至99年1 月14日止陸續向陳永吉借貸共265萬元，
    ，都是拿現金借，才會將上開土地設定抵押權登記，不瞭解
    普通抵押權與最高限額抵押權的差別，抵押權設定都是委由
    曾金章辦理云云。辯護意旨另謂：本件借貸金額僅265萬元
    ，但為擔保陳進雄將來再向陳永吉借款之債權，被告2 人才
    決定抵押債權額設定500萬元，被告2人不瞭解普通與最高限
    額抵押權之分別，承辦之地政士曾金章亦未問被告2 人欲設
    定何種抵押權，即擅自決定設定普通抵押權，未設定最高限
    額抵押權，此為地政士之疏失，被告2 人實無虛偽登記之故
    意云云。惟查：
  (一)被告陳進雄、陳永吉委由地政士曾金章預先製作、填載「土
    地登記申請書」、「土地、建築改良物抵押權設定契約書」
    ，於99年1月22日持上開申請書前往高雄市大寮地政事務所
    送件，辦理500萬元之普通抵押權設定登記，以擔保債務人
    （即陳進雄）對抵押權人（陳永吉）於99年1月21日訂立金
    錢消費借貸所發生之債務，經承辦公務員形式審查後，於99
    年1月26日將上開事項登載於職務上所掌管之地籍資料等公
    文書上，完成抵押權設定登記等情，為被告陳進雄、陳永吉
    於偵訊、本院審理時自承不諱及不爭執〈見高雄地檢99年度
    他字第5311號卷（下稱他字卷）第31頁、本院100年度易字
    第909號卷（下稱易字卷）第29 至30頁〉，並有土地登記申
    請書、土地、建築改良物抵押權設定契約書、土地登記第二
    類謄本附卷可稽（見他字卷第4 至23頁），此部分事實已堪
    認定。
  (二)被告2 人間並無金錢消費借貸關係存在，上開抵押權設定為
    虛偽，理由如下：
  1.被告2 人就欲設定抵押權擔保之債權，均供稱：陳進雄自81
    年起陸續向陳永吉借貸共計265 萬元，未約定還款條件及利
    息等語（見他字卷第31、32、33頁），然本件「土地建築改
    良物抵押權設定契約書」上，卻填載「擔保債權總金額：新
    台幣伍佰萬元正」、「擔保債權種類及範圍：擔保債務人對
    債權人於民國99年1月21日成立之金錢消費借貸所發生之債
    務」、「債務清償日期：民國99年12月20日」「利息（率）
    ：按每壹萬元每日利息貳元計算」、「遲延利息（率）按每
    壹萬元每日壹拾元計算其遲延利息」、「違約金：按每壹萬
    元每日壹拾元計算其違約金」等，不論擔保債權金額、發生
    日期、利息、違約金、債務清償日期等項，俱與被告2 人上
    開所述不合，可見渠等為抵押權設定時陳報之擔保債權事項
    ，已然不實，尤以被告2 人間僅有265 萬元之債權，卻設定
    500 萬元之普通抵押權，渠等故為虛偽記載之動機，已然可
    疑。
  2.被告2 人就何以借款債權僅265萬元，卻設定500萬元抵押權
    ，於本院審理時固均稱：代書（指地政士曾金章）說上開3
    筆土地市價有1000萬元，設定500萬元、600萬元、700萬元
    都可以，陳進雄就跟代書說要設定500萬元，如果以後他還
    有缺錢，可以繼續跟陳永吉借，最多借到500 萬元等語（見
    易字卷第54至55頁），而證人曾金章於本院審理時則證稱：
    陳進雄欠陳永吉200 多萬元，加上陳永吉因給陳進雄的伯公
    過房，對上開3筆土地之繼承利益，差不多是500萬元，所以
    設定普通抵押權500萬元，有經過被告2人的討論、同意，被
    告2 人有說將來陳進雄如果缺錢，可再以本件抵押權擔保彼
    此借貸，當時應該設定最高限額抵押權較為恰當，但因為被
    告2人間之既有債務已達500萬元，且當時最高限額抵押權剛
    修法，容易混淆，才設定普通抵押權等語（見易字卷第57至
    60頁），是就設定之500萬元債權是否包括陳永吉對上開3筆
    土地之繼承利益，證人曾金章所述與被告2 人陳述不相一致
    ；又證人曾金章既稱被告陳永吉對被告陳進雄之既有債務已
    達500萬元，且將來可能之借貸亦欲列入本件抵押權擔保範
    圍，上開3筆土地之市價為1000萬元，衡情理應設定高於500
    萬元之抵押權，方足以確保被告陳永吉之權益，足見證人曾
    金章所述亦有違常情。再者，民法物權篇關於最高限額抵押
    權之規定（民法第881條之1至881條之17），早於96年3月28
    日增訂公布，96年9月28日起施行，距本件抵押權設定之日
    99年1月22日已2年餘，證人曾金章身為專業之地政士，並承
    辦本件抵押權設定登記，於本院審理中，對辯護人所詢最高
    限額與普通抵押權之差別，尚應答無誤（見易字卷第59頁）
    ，實難想像有何混淆最高限額與普通抵押權內涵之可能，其
    所執當時甫修法因而混淆之理由，亦難採信。被告2人就設
    定與實際債權額不符之500萬元抵押權，確未能提出合理解
    釋。
  3.又被告2人就渠等所辯10餘年來借貸共265萬元一情，皆未能
    提出相關借據或收據以資證明，而被告陳永吉固提出1 份書
    寫被告陳進雄自81年2月2日至99年1月14日止，逐年、逐次
    向其借款之日期、金額，並經被告陳進雄簽名、按捺指印之
    記錄明細欲實其說，被告陳進雄於偵訊時亦稱：我向陳永吉
    借錢，陳永吉有寫記錄讓我簽名等語（見他字卷第32頁），
    然依被告陳永吉於偵訊之陳述：「（這十幾年來每筆借錢都
    是以這張做記錄？）不是，這是我最近再謄寫過來這張紙的
    。原本他跟我借錢的記錄我寫在一張筆記簿，那筆記簿我丟
    棄了」等語（見他字卷第32頁），可知被告陳永吉提出之記
    錄明細，要非原始之借款記錄，自不足逕以證明確有上載之
    借款事實。況衡情，被告陳永吉身為債權人，借款期間復歷
    時長達10餘年，其既知逐次記錄借款金額、日期，並交予被
    告陳進雄簽名確認，且刻意將歷年來借款情形另行謄寫，以
    其毫不輕率、留存證據十餘年之態度，豈有反將最具證明力
    之原始借款憑證丟棄之理？是其丟棄原始借款記錄之說詞實
    有悖常情，自難憑採，被告2 人未能提出具說服力之借款證
    據甚明。
  4.證人曾金章於本院審理時固證稱：「（當初談到欠款的時候
    ，你有無看到任何借據、借條、手寫的資料？）有，是陳永
    吉有拿給我看」、「（你印象中借據是一張還是很多張？）
    1 張以上，因為這是他們多年來的債務，（後改稱）事隔兩
    年，不太記得那麼細，但是有看過」等語（見易字卷第63至
    64頁），惟對照被告陳永吉於本院審理時所述：「（你跟代
    書說陳進雄欠265 萬時，有無拿資料如借據、欠條、手寫資
    料等給代書看？）我沒有拿給代書看，他也沒有問我」等語
    （見易字卷第54頁），顯然互相矛盾歧異，甚且被告陳永吉
    於本院審理時已自承除前揭明細記錄外，並無其他借款證據
    （見易字卷第27頁），證人曾金章上述證稱曾見一張以上借
    據之證詞，真實性尤啟人疑竇，故其就曾看到借據之證詞，
    猶難據為被告2 人確有借貸關係之認定。
  5.再關於借款之還款情形，被告2人於偵訊時雖一致陳稱：被
    告陳進雄自99年起還錢，每月還1 萬元利息予陳永吉，另已
    以現金還4、50萬元本金等語（見他字卷第31、33頁），惟
    被告2 人所稱之借貸並未約定利息，已如前述，則被告陳進
    雄突於99年起每月償還1萬元利息，已顯突兀。且就利息償
    還之方式，被告陳進雄於偵訊時所稱：我自己拿現金還陳永
    吉等語（見他字卷第31頁），與被告陳永吉於偵訊所述：陳
    進雄每月初一匯1 萬元利息到我郵局帳戶給我等語（見他字
    卷第33頁），亦見齟齬。被告陳永吉就此雖再辯稱：是陳進
    雄拿1 萬元利息給我，我再存入陳進雄為還款特別申設之高
    樹郵局帳戶，我再提領1 萬元的現金出來，這樣比較方便，
    又可以留個記錄在存摺內，表示有還1 萬元，陳進雄的郵局
    帳戶專用在還本金、利息，存摺、印章都由我保管，我都是
    在岡山郵局存入及提領陳進雄還我的錢等語（見他字卷第33
    至34頁、易字卷第27、28頁），此固與陳進雄名下之屏東高
    樹郵局00000000000號帳戶自99年2月2日開戶後，於每月月
    初均有提款1萬元存入陳永吉岡山郵局00000000000000號帳
    戶，且均係陳永吉至岡山郵局先以現金存款存入陳進雄帳戶
    ，嗣再於另日以「提轉存簿」之方式，即持陳進雄、陳永吉
    前揭2郵局帳戶存摺，臨櫃提領陳進雄郵局帳戶內1萬元，存
    入陳永吉郵局帳戶之情形相符，有被告陳進雄、陳永吉前揭
    帳戶之客戶歷史交易清單及開戶基本資料各1 份、本院辦理
    刑事案件電話紀錄查詢表1 紙在卷可按（見易字卷第39至40
    、44至45、47頁），惟被告2 人捨由陳進雄直接匯款入陳永
    吉帳戶之簡便方式不為，反採由陳進雄交付現金予陳永吉，
    陳永吉再至岡山郵局存入陳進雄帳戶，嗣再於另日臨櫃提領
    陳進雄帳戶內之1 萬元存入陳永吉郵局帳戶之繁複手續，顯
    與被告陳永吉所述：比較方便等語相違，實令人費解，殊值
    懷疑。
  6.被告2人間之借貸關係有上述諸多與常情相違、無法舉證之
    異常徵狀，復參酌被告陳進雄與陳進首之子陳世明間，就上
    開3筆土地有拆屋還地糾紛，拆屋還地和解並強制執行後，
    被告2人即設定本件抵押，設定本件抵押後，被告之兄長陳
    進首、陳永忠隨即訴請被告陳進雄將上開3筆土地之所有權
    移轉登記予陳進首、陳永忠，業經被告2人之辯護人陳明在
    卷，並有本院99年度訴字第1326號民事判決在卷可參（見易
    字卷第29、20至22頁），及證人曾金章證述被告陳永吉就上
    開3 筆土地亦有繼承利益，而被告陳進雄向陳永吉借貸已久
    ，十餘年來未曾思及抵押土地予被告陳永吉擔保，卻突在上
    開3筆土地有訴訟糾紛之際，還款並設定抵押予被告陳永吉
    ，因認被告2人應係為保障渠等就上開3筆土地之權益，而故
    通謀虛偽設定本件抵押權設定。
  (三)綜上所述，本案被告陳進雄、陳永吉間並無消費借貸關係，
    渠等乃虛以該債權設定抵押權，從而本件事證明確，被告2
    人共同使公務員登載不實之犯行，堪以認定。
二、核被告陳進雄、陳永吉所為，均係犯刑法第214條之使公務
    員登載不實罪。被告陳進雄、陳永吉就上開犯行有犯意聯絡
    及行為分擔，為共同正犯。被告陳進雄、陳永吉利用不知情
    之地政士曾金章代為辦理抵押權設定登記，以遂其等犯行，
    為間接正犯。爰審酌被告2人共同虛以有借貸關係為由，就
    上開土地虛偽設定抵押權，使公務員將上開不實事項登載於
    其職務上所掌之土地登記簿及謄本上，損及地政機關對於土
    地登記管理之正確性，所為誠屬可議，被告2 人犯後雖均否
    認犯行，惟念渠等均無犯罪前科紀錄，素行尚可，有臺灣高
    等法院被告前案紀錄表在卷可查，案發時分別為65歲、70歲
    ，年事均已高，思慮或有未週，復斟酌被告2 人之犯罪動機
    、手段、品行、智識程度、生活狀況等一切情狀，分別量處
    如主文所示之刑，並均諭知易科罰金之折算標準。
據上論斷，應依刑事訴訟法第299條第1項前段，刑法第28條、第
214條、第41條第1項前段，刑法施行法第1條之1，判決如主文。
本案經檢察官黃世勳到庭執行職務。
中    華    民    國   100    年    10    月    20    日
                  刑事第十三庭審判長法  官  黃蕙芳
                                    法  官  陳采葳
                                    法  官  陳筱雯
以上正本證明與原本無異。
如不服本判決應於收受送達後10日內向本院提出上訴書狀，並應
敘述具體理由；如未敘述上訴理由者，應於上訴期間屆滿後20日
內向本院補提理由書（均須按他造當事人之人數附繕本）「切勿
逕送上級法院」。
中    華    民    國   100    年    10    月    20    日
                                    書記官  陳建琪
附錄本案論罪科刑法條：
刑法第214條
明知為不實之事項，而使公務員登載於職務上所掌之公文書，足
以生損害於公眾或他人者，處 3 年以下有期徒刑、拘役或 5 百
元以下罰金。